【裁判字號】    98,訴,1989
【裁判日期】    981224
【裁判案由】    交還土地 等
【裁判全文】
臺灣高雄地方法院民事判決              98年度訴字第1989號
原      告  甲○○
訴訟代理人  馮明雄律師
被      告  丙○○
被      告  乙○○
兼前列二人共
同訴訟代理人丁○○
當事人間交還土地等事件，本院民國98年12月10日言詞辯論終結
，判決如下：
  主  文
被告應將坐落高雄縣內門鄉○○○段第一九一六號土地如附圖編
號Ａ、Ｃ、Ｄ所示部分之地上建物拆除，及將如附圖編號5-6-7-
8所示部分之鐵門及鐵絲網拆除後，將土地返還原告。
訴訟費用由被告負擔。
本判決第一項於原告以新台幣參萬肆仟元為被告供擔保後得假執
行。但被告如以新台幣壹拾萬壹仟貳佰貳拾元為原告預供擔保後
，得免為假執行。
  理  由
一、原告主張：坐落高雄縣內門鄉○○○段1916地號土地（下稱
    系爭土地），為原告向訴外人財政部國有財產局台灣南區辦
    事處（下稱國有財產局）承租之國有土地，租期自民國93年
    1 月1 日起至102 年12月31日止。國有財產局已將系爭土地
    交付原告占有使用，詎被告丁○○、丙○○、乙○○無占有
    使用系爭土地之合法權源，竟擅自於如附圖編號Ａ、Ｃ、Ｄ
    所示部分之土地上，分別搭建鐵皮屋、鋪設水泥地及搭建鴿
    舍，及於如附圖編號5-6-7-8 所示部分搭建鐵門及鐵絲網，
    爰本於承租人之地位提起本訴。並聲明請求：(一)被告應將系
    爭土地如附圖編號Ａ、Ｃ、Ｄ所示部分之地上建物拆除，及
    將如附圖編號5-6-7-8 所示部分之鐵門及鐵絲網拆除後，將
    土地返還原告。(二)願供擔保為假執行宣告之判決。
二、被告則以：原告僅係向國有財產局承租系爭土地，並非土地
    所有權人，而系爭土地相鄰之高雄縣內門鄉○○○段1226-2
    地號土地為被告所有，被告自78年起即於該處興建房屋、鐵
    皮倉庫及鴿舍，當時並不知道有越界，是直到97年經國有財
    產局通知才知道有占用到系爭土地等語，資為抗辯。並聲明
    ：原告之訴駁回，如受不利判決，願供擔保免為假執行。
三、兩造不爭執事項：
  (一)原告向國有財產局承租系爭土地，租期自93年1 月1 日起至
    102 年12月31日止。
  (二)被告丁○○、丙○○、乙○○於原告承租系爭土地前，即於
    如附圖編號Ａ、Ｃ、Ｄ所示部分之土地上，分別搭建鐵皮屋
    、鋪設水泥地及搭建鴿舍，及於如附圖編號5-6-7-8 所示部
    分搭建鐵門及鐵絲網。
四、本件之爭點：
    原告基於承租人地位，請求被告拆除地上物，有無理由？
  (一)按租賃物交付後，承租人於租賃關係存續中，有繼續占有其
    物而為使用收益之權利，承租人自得對於無權占有之他人，
    行使其占有物返還請求權，惟民法上占有物返還請求權之行
    使，以占有人之占有被侵奪為要件，此觀民法第962 條之規
    定自明，如非物之占有人，縱對於該物有合法使用收益之權
    源，亦不能行使此項權利，故物之承租人須於租賃物交付後
    ，始得行使此項請求權，於未交付前租賃物被侵奪，其被害
    人為所有人，承租人並無直接請求返還之權。
  (二)原告主張系爭土地，為原告向國有財產局承租之國有土地，
    租期自民國93年1 月1 日起至102 年12月31日止。國有財產
    局已將系爭土地交付原告占有使用，原告於其上種植牧草等
    情，為兩造不爭執，並有國有耕地租賃契約書、本院98年7
    月17日勘驗筆錄可稽，堪信為真實，系爭土地所有權人雖為
    國有財產局，惟國有財產局既已將系爭土地交付原告占有使
    用，依上開說明，原告自得以占有人之地位，行使占有物返
    還請求權。被告抗辯：原告僅係向國有財產局承租系爭土地
    ，並非土地所有權人，應由國有財產局處理云云，自不足採
    。又原告主張被告無合法權源，占用系爭土地而於如附圖編
    號Ａ、Ｃ、Ｄ所示部分之土地上，分別搭建鐵皮屋、鋪設水
    泥地及搭建鴿舍，及於如附圖編號5-6-7-8 所示部分搭建鐵
    門及鐵絲網等情，為被告自認在卷（本院卷第77、78頁），
    並經本院於98年7 月17日勘驗屬實，有該日筆錄可稽，堪認
    被告無權占用系爭土地，且對上開鐵皮屋、水泥地、鴿舍及
    鐵門、鐵絲網有處分權能。
  (三)綜上，被告既無合法權源，無權占用系爭土地，並於如附圖
    編號Ａ、Ｃ、Ｄ所示部分之土地上，分別搭建鐵皮屋、鋪設
    水泥地及搭建鴿舍，及於如附圖編號5-6-7-8 所示部分搭建
    鐵門及鐵絲網，則原告基於承租人占有之地位，請求被告應
    將系爭土地如附圖編號Ａ、Ｃ、Ｄ所示部分之地上建物拆除
    ，及將如附圖編號5-6-7-8 所示部分之鐵門及鐵絲網拆除後
    ，將土地返還原告，為有理由，應予准許。
五、原告及被告分別陳明願供擔保，聲請宣告假執行及免為假執
    行，核無不合，爰分別酌定相當擔保金額准許之。
六、結論：原告之訴為有理由，依民事訴訟法第385 條第1 項前
    段、第78條、第85條第1 項前段、第390 條第2 項，第392
    條第2 項，判決如主文。
中    華    民    國    98    年    12    月    24    日
                  民事第三庭法  官  朱玲瑤
正本係照原本作成。
如不服本判決，應於送達後20日內，向本院提出上訴狀並表明上
訴理由，如於本判決宣示後送達前提起上訴者，應於判決送達後
10日內補提上訴理由書（須附繕本）。
中    華    民    國    98    年    12    月    24    日
                            書記官  張家瑜

司法院資訊處製作；財團法人民間司法改革基金會備份。
